ACORDAO-COMPLETO-2341416

ACÓRDÃO 2289/2019 ATA 8/2019 - SEGUNDA CÂMARA

VISTOS, relatados e discutidos estes autos em que se analisam atos de concessão de pensão militar deferidos pela Primeira Região Militar em favor dos beneficiários acima identificados. 
ACORDAM os Ministros do Tribunal de Contas da União, reunidos em Sessão da 2ª Câmara, ante as razões expostas pelo Relator, e com fulcro nos incisos III e IX do art. 71 da Constituição Federal e nos arts. 1º, inciso V, e 39, inciso II, da Lei n. 8.443/1992, c/c o art. 259, inciso II, do Regimento Interno/TCU em:
9.1 considerar legais as concessões de pensão militar em benefício das Sras. Vera Lucia Batista de Oliveira, Alba Pinheiro da Silva, Denise Pinheiro, Vanira Pinheiro, Maria Elisa Cidade Sampaio, Angela Aparecida Lemos Furtado, Maria Apparecida Vilhena Campinho Pereira, Elisa Maria Domingues de Queiroz, Rosilda Ferreira Monteiro, Ivonilde Moura da Silva, Sandra do Espirito Santo Pereira e Sonia do Espirito Santo Borret e do Sr. Lucas Borges Furtado, conferindo registro aos correspondentes atos;
9.2 considerar ilegal a concessão de pensão militar em favor da Sra. Enecy Virgilio de Carvalho Jansen Laborne, negando registro ao ato;
9.3 dispensar o ressarcimento das quantias indevidamente recebidas de boa-fé pela interessada indicada no subitem precedente, consoante o disposto no Enunciado 106 da Súmula da Jurisprudência do TCU;
9.4. determinar à Primeira Região Militar que:
9.4.1. no prazo de 15 (quinze) dias, a contar da ciência desta Deliberação, abstenha-se de realizar pagamentos decorrentes do ato impugnado (subitem 9.2 acima) , sujeitando-se a autoridade administrativa omissa à responsabilidade solidária, nos termos do art. 262, caput, do Regimento Interno/TCU;
9.4.2. dê ciência, no prazo de 15 (quinze) dias, a contar do recebimento da notificação deste Acórdão, do inteiro teor desta Deliberação à Sra. Enecy Virgilio de Carvalho Jansen Laborne, notadamente no que diz respeito ao direito de opção pelos benefícios legalmente acumuláveis, encaminhando a este Tribunal, no prazo de 30 (trinta) dias, comprovante da referida ciência;
9.4.3. alerte a aludida interessada de que o efeito suspensivo proveniente da interposição de possíveis recursos perante o TCU não a exime da devolução dos valores percebidos indevidamente após a notificação, caso os recursos não sejam providos;
9.5. esclarecer à Primeira Região Militar que, caso a interessada opte pela pensão militar, poderá ser emitido novo ato de concessão, submetendo-o a este Tribunal, nos termos da IN/TCU 78/2018, que revogou a IN/TCU 55/2007;
9.6. determinar à Sefip que monitore o cumprimento da medida indicada no subitem 9.4.1 supra, representando a este Tribunal, caso necessário.

Pauta explicativa: Atos de concessão de pensão militar deferidos pela Primeira Região Militar em favor dos beneficiários acima identificados.

Segunda Câmara

Primeira Região Militar.

3. Interessados: Vera Lucia Batista de Oliveira (XXX.600.627-XX), Alba Pinheiro da Silva (XXX.822.737-XX), Denise Pinheiro (XXX.395.657-XX), Vanira Pinheiro (XXX.175.007-XX), Maria Elisa Cidade Sampaio (XXX.996.427-XX), Angela Aparecida Lemos Furtado (XXX.390.327-XX), Lucas Borges Furtado (XXX.867.637-XX), Maria Apparecida Vilhena Campinho Pereira (XXX.485.317-XX), Elisa Maria Domingues de Queiroz (XXX.599.307-XX), Enecy Virgilio de Carvalho Jansen Laborne (XXX.005.647-XX), Rosilda Ferreira Monteiro (XXX.985.817-XX), Ivonilde Moura da Silva (XXX.458.947-XX), Sandra do Espirito Santo Pereira (XXX.142.917-XX) e Sonia do Espirito Santo Borret (XXX.985.037-XX).

13.1. Ministros presentes: Ana Arraes (Presidente), Augusto Nardes e Raimundo Carreiro.
13.2. Ministros-Substitutos presentes: Marcos Bemquerer Costa (Relator) e André Luís de Carvalho.

MARCOS BEMQUERER

Trata-se de atos de pensão militar deferidos pela Primeira Região Militar, em benefício das Sras. Vera Lucia Batista de Oliveira, Alba Pinheiro da Silva, Denise Pinheiro, Vanira Pinheiro, Maria Elisa Cidade Sampaio, Angela Aparecida Lemos Furtado, Maria Apparecida Vilhena Campinho Pereira, Elisa Maria Domingues de Queiroz, Enecy Virgilio de Carvalho Jansen Laborne, Rosilda Ferreira Monteiro, Ivonilde Moura da Silva, Sandra do Espirito Santo Pereira  e Sonia do Espirito Santo Borret, bem como do Sr. Lucas Borges Furtado.
2.	A Secretaria de Fiscalização de Pessoal – Sefip, após consignar a validação das informações cadastradas no Sistema de Apreciação e Registro de Atos de Admissão e Concessões – Sisac pela crítica automatizada e o parecer pela legalidade emitido pelo órgão de controle interno, concluiu não haver qualquer irregularidade nas pensões objeto destes autos (Peças 12/13) .
3.	 Em razão da análise empreendida, a Sefip propõe ao Tribunal considerar legais as concessões de pensão militar e determinar registro aos correspondentes atos, com fundamento nos arts. 71, inciso III, da Constituição Federal, 1º, inciso V, e 39, incisos I e II, da Lei 8.443/1992 e 260 do RI/TCU. 
4.	O Ministério Público junto ao TCU, representado pelo Procurador Júlio Marcelo de Oliveira, antagoniza-se à unidade especializada acerca do ato inserto à Peça 7, que tem por beneficiária a Sra. Enecy Virgilio de Carvalho Jansen Laborne.
5.  	Reproduzo excerto do parecer do Parquet no qual constam os fundamentos que sustentam o seu entendimento (Peça 14) :
“A pensão militar instituída por Júlio Jansen Laborne, falecido em 12.10.2011, tem como beneficiária Enecy Virgilio de Carvalho Jansen Laborne, na qualidade de viúva (peça 7) .
Consultas aos sistemas de informações do Tribunal de Contas da União e do Instituto Nacional do Seguro Social – INSS revelam que a interessada recebe os seguintes benefícios:
- Pensão Militar do Exército, na qualidade de viúva, de instituidor falecido em 12.10.2011;
- Pensão Militar de Exército, na qualidade de filha, de instituidor falecido em 15/12/1967;
- Aposentadoria por idade do INSS, Benefício 0451712110, com início a partir de 23.9.1994.
De acordo com o art. 29 da Lei 3.765/1960, em sua redação original, norma que dispõe sobre a concessão de pensões militares:
‘Art. 29. É permitida a acumulação:
a)  de duas pensões militares;
b)  de uma pensão militar com proventos de disponibilidade, reforma, vencimentos, aposentadoria ou pensão proveniente de um único cargo civil.’
Com a edição da MP 2.215-10/2001, o referido artigo passou a dispor o seguinte:
‘Art. 29. É permitida a acumulação:
I – de uma pensão militar com proventos de disponibilidade, reforma, vencimentos ou aposentadoria;
II – de uma pensão militar com a de outro regime, observado o disposto no art. 37, inciso XI, da Constituição Federal.’
Tendo em vista que o referido dispositivo legal em nenhum momento permitiu a acumulação de mais de dois benefícios, a pensão militar instituída por Júlio Jansen Laborne deve ser considerada ilegal, negando-se consequentemente o respectivo registro.
No âmbito desta Corte de Contas, a jurisprudência é pacífica no sentido de considerar tais acumulações indevidas, conforme se observa das seguintes deliberações:
Acórdão 8721/2017-TCU-Segunda Câmara
‘PENSÃO MILITAR. ACUMULAÇÃO ILEGAL DE BENEFÍCIOS. DESCUMPRIMENTO DAS REGRAS DO ART. 29 DA LEI 3.765/1960. ILEGALIDADE DE UM ATO E NEGATIVA DE REGISTRO. LEGALIDADE DOS DEMAIS ATOS, COM DETERMINAÇÃO PARA OS REGISTROS CORRESPONDENTES.
 (...) 
2. O benefício previdenciário do INSS é considerado para fins do disposto no mencionado art. 29 da Lei 3.765/1960, haja vista que, em se tratando de pensão civil, quer seja previdenciária quer estatutária, a acumulação de benefícios recebidos dos cofres públicos deve ser entendida de maneira restritiva.’
Acórdão 10142/2017-TCU-Segunda Câmara
‘PESSOAL. PENSÃO MILITAR. PERCEPÇÃO SIMULTÂNEA DE MAIS DE DOIS BENEFÍCIOS. ACUMULAÇÃO ILEGAL. DESCUMPRIMENTO DAS REGRAS DO ART. 29 DA LEI 3.765/1960. ILEGALIDADE DE UM ATO E NEGATIVA DE REGISTRO. LEGALIDADE DAS OUTRAS CONCESSÕES, COM DETERMINAÇÃO PARA OS REGISTROS CORRESPONDENTES.’
Acórdão 3653/2011-TCU-Segunda Câmara
‘PESSOAL. PENSÃO MILITAR. LEI Nº 3.765/1960. REVERSÃO EM FAVOR DAS FILHAS DO INSTITUIDOR. ACUMULAÇÃO DE TRÊS BENEFÍCIOS POR UMA INTERESSADA. ILEGALIDADE. DETERMINAÇÕES.’
O ato em apreço ingressou neste Tribunal em 31.7.2014, de modo que pode ser apreciado sem a necessidade de prévia oitiva da interessada, nos termos do Acórdão 587/2011-TCU-Plenário.
Ante o exposto, manifesta-se o Ministério Público de Contas pela ilegalidade da pensão militar instituída por Júlio Jansen Laborne e aquiesce à proposta oferecida nos autos pela Sefip, quanto aos demais atos em exame.”
  	É o Relatório.

não há.

Procurador Júlio Marcelo de Oliveira.

PENSÃO MILITAR. ACUMULAÇÃO ILEGAL DE TRÊS BENEFÍCIOS PREVIDENCIÁRIOS. DESCUMPRIMENTO DAS REGRAS DO ART. 29 DA LEI 3.765/1960. ILEGALIDADE DE UMA CONCESSÃO, COM RECUSA DE REGISTRO AO ATO. LEGALIDADE DOS DEMAIS ATOS, COM DETERMINAÇÃO PARA OS REGISTROS CORRESPONDENTES. 1. Nos termos do art. 29 da Lei 3.765/1960, com a redação dada pela Medida Provisória 2.215-10, de 31/08/2001, é permitida a acumulação de uma pensão militar com os proventos de disponibilidade, reforma, vencimento ou aposentadoria; e uma pensão militar com a de outro regime. 2. O benefício previdenciário do INSS é considerado para fins do disposto no mencionado art. 29 da Lei 3.765/1960, haja vista que, em se tratando de pensão civil, quer seja previdenciária quer estatutária, a acumulação de benefícios recebidos dos cofres públicos deve ser entendida de maneira restritiva.

PENSÃO MILITAR (PMIL)

Secretaria de Fiscalização de Pessoal - Sefip.

Em apreciação atos de pensão militar deferidos pela Primeira Região Militar, em benefício das Sras. Vera Lucia Batista de Oliveira, Alba Pinheiro da Silva, Denise Pinheiro, Vanira Pinheiro, Maria Elisa Cidade Sampaio, Angela Aparecida Lemos Furtado, Maria Apparecida Vilhena Campinho Pereira, Elisa Maria Domingues de Queiroz, Enecy Virgilio de Carvalho Jansen Laborne, Rosilda Ferreira Monteiro, Ivonilde Moura da Silva, Sandra do Espirito Santo Pereira e Sonia do Espirito Santo Borret, bem como do Sr. Lucas Borges Furtado.
2.	Os pareceres exarados nos autos pela Secretaria de Fiscalização de Pessoal – Sefip (Peças 12/13) e pelo MP/TCU (Peça 14) são parcialmente divergentes. Enquanto a Sefip propõe a legalidade de todas as concessões pensionais, o Ministério Público de Contas oferece opinio juris diversa para o ato inserto à Peça 7, por vislumbrar ilegalidade na acumulação de outros benefícios previdenciários com a concessão de pensão militar em favor da Sra. Enecy Virgilio de Carvalho Jansen Laborne, viúva do Sr. Júlio Jansen Laborne.
3.	Como visto no Relatório precedente, da consulta efetuada pelo Parquet em sistemas de dados disponibilizados ao TCU sobressai a informação de que a referida interessada percebe outros dois benefícios previdenciários, a saber: pensão militar do Exército, na qualidade de filha, e aposentadoria por idade, do Instituto Nacional do Seguro Social – INSS.
4.	Diante desse contexto, nota-se que a interessada, além da pensão militar em apreço, é contemplada com dois benefícios previdenciários, um deles à conta do Exército e outro à conta do INSS. 
5.	Essa situação não encontra guarida na Lei 3.765/1960, que dispõe sobre as pensões militares, verbis:
“Art. 29. É permitida a acumulação: (Redação dada pela Medida provisória nº 2.215-10, de 31.8.2001) 
I – de uma pensão militar com proventos de disponibilidade, reforma, vencimentos ou aposentadoria; (Redação dada pela Medida provisória nº 2.215-10, de 31.8.2001) 
II – de uma pensão militar com a de outro regime, observado o disposto no art. 37, inciso XI, da Constituição Federal. (Redação dada pela Medida provisória nº 2.215-10, de 31.8.2001) ”
6.	Nos termos da norma legal de regência, somente é permitido à pensionista acumular dois benefícios, e não três, como ocorre com a interessada precitada.
7.	Esta Casa de Contas, mediante o Acórdão 3653/2011-TCU-Segunda Câmara (rel. min. subst. André de Carvalho) , assentou que o benefício do Regime Geral da Previdência Social deve ser considerado para fins do disposto no art. 29 da Lei 3.765/1960. Com vistas a melhor compreensão da matéria, transcrevo parte do Voto condutor do julgado:
“5. Ocorre que, no que diz respeito à pensão militar, a redação original do art. 29 da Lei n. 3.765, de 4/5/1960, prevê a acumulação de duas pensões militares ou de uma pensão militar com proventos de disponibilidade, reforma, vencimentos, aposentadoria ou pensão proveniente de um único cargo civil.
6. E, com base em precedentes dos Tribunais Regionais Federais, verifica-se que o benefício previdenciário do INSS é considerado para fins do disposto no mencionado art. 29 da Lei n. 3.765, de 1960, haja vista que, em se tratando de pensão civil, quer seja previdenciária, quer estatutária, a acumulação de benefícios recebidos dos cofres públicos deve ser entendida de maneira restritiva (v. Apelação Cível nº 2005.33.000084718 – TRF 1ª Região e Apelação em Mandado de Segurança 70012 – TRF 2ª Região, fl. 23) .
7. Assim sendo, a acumulação de 3 (três) benefícios pela Sra. (...) não merece prosperar, razão pela qual o ato de fls. 2/5 deve ser considerado ilegal, consoante proposto pela Sefip.”
8.	Nessa mesma exegese, cito, entre outros, os Acórdão 8721/2017-TCU-Segunda Câmara, de minha relatoria, e 4.847/2017 – 2ª Câmara, de relatoria do Ministro Substituto André de Carvalho. 
9.	O magistério jurisprudencial do Superior Tribunal de Justiça dessa linha não destoa, consoante a ementa do REsp 1434168/RS:
	“ADMINISTRATIVO E PREVIDENCIÁRIO. FILHA DE MILITAR. ACUMULAÇÃO DE PENSÃO MILITAR COM APOSENTADORIA POR TEMPO DE CONTRIBUIÇÃO AO INSS E PENSÃO POR MORTE DE EX-CÔNJUGE. IMPOSSIBILIDADE. NECESSIDADE DE OPÇÃO POR UM DOS BENEFÍCIOS PREVIDENCIÁRIOS PARA PERCEPÇÃO DA PENSÃO MILITAR. EXEGESE DO ART. 29 DA LEI N. 3.765/1960, COM REDAÇÃO VIGENTE NA DATA DO ÓBITO DO MILITAR.
	1. No caso, a recorrente percebe dois benefícios previdenciários (aposentadoria por tempo de contribuição e pensão por morte do ex-cônjuge) , questionando o ato da administração do Comando da Aeronáutica que lhe exigiu a entrega do comprovante de opção por um dos benefícios previdenciários para deferimento do pedido da reversão da pensão militar por morte de seu genitor (ocorrida em 28/7/1976) , antes percebida por sua falecida genitora.
	2. ‘Art. 29 – É permitida a acumulação: a) de duas pensões militares; b) de uma pensão militar com proventos de disponibilidade, reforma, vencimentos, aposentadoria ou pensão proveniente de um único cargo civil’ (Lei n. 3.765/1960, com redação vigente na data do óbito do militar) .
	3. A acumulação de benefícios percebidos dos cofres públicos deve ser interpretada restritivamente, sob pena de ofensa ao princípio da legalidade. Deve, pois, a recorrente renunciar a um dos benefícios previdenciários se quiser perceber a pensão militar.
	Recurso especial improvido. (REsp 1434168/RS; Ministro HUMBERTO MARTINS; 2ª turma; DJe 24/09/2015) .”
10.	Como se nota, prevalece a interpretação de que o benefício previdenciário do INSS é considerado para efeito da apuração a que se refere o art. 29 da Lei 3.765/1960, uma vez que, em se tratando de pensão civil, previdenciária ou estatutária, a acumulação de benefícios recebidos de cofres públicos deve ser entendida de maneira restritiva. Logo, a acumulação de 3 (três) benefícios pela Sra. Enecy Virgilio de Carvalho Jansen Laborne deve ser objeto de glosa por parte desta Corte.
11.	Nota-se que o ato de Peça 7 veio ao descortino do Tribunal em 31/7/2014, cenário que dispensa a oitiva prévia da interessada, podendo ser considerada ilegal a concessão de pensão em foco, com negativa de registro ao ato, ante a acumulação indevida de três benefícios previdenciários pela beneficiária.
12.	Nesse sentido, deve ser determinado à Primeira Região Militar que se abstenha de realizar pagamentos decorrentes do ato em favor da Sra. Enecy Virgilio de Carvalho Jansen Laborne e que dê ciência à interessada de que poderá optar, a qualquer tempo, pelo recebimento dos proventos relativos à pensão militar, contanto que comprove o enquadramento da sua situação fática às disposições do art. 29 da Lei 3.765/1960, escolhendo apenas os benefícios acumuláveis legalmente.
13.	As demais pensões examinadas neste processo, a respeito das quais não há dissenso nos autos, devem ser consideradas legais, conferindo-se registro aos correspondentes atos. 
	Ante o exposto, manifesto-me por que seja adotada a deliberação que ora submeto a este Colegiado.
TCU, Sala das Sessões, em 26 de março de 2019.
MARCOS BEMQUERER COSTA 
Relator